臺灣高等法院花蓮分院刑事判決　　　96年度上更(一)字第91號
上　訴　人　臺灣花蓮地方法院檢察署檢察官
被　　　告　甲○○
　　　　　　　　　　現另案於臺灣花蓮監獄執行中
選任辯護人　曾泰源律師
上列上訴人因被告違反毒品危害防制條例案件，不服臺灣花蓮地
方法院95年度訴字第250號中華民國95年8月31日第一審判決（起
訴案號：臺灣花蓮地方法院檢察署95年度偵緝字第71號、95年度
偵字第1105、2010號）提起上訴，判決後經最高法院發回，本院
更為判決如下：
    主  文
上訴駁回。
    理  由
一、公訴意旨略以：甲○○基於概括之犯意，自民國（下同）94
    年初某日起，意圖販賣而持有第一、二級毒品海洛因、安非
    他命，為警於94年3月 1日22時15分許，在花蓮市○○○街45
    號住處，查扣第一級毒品海洛因23包（毛重15公克）、第二
    級毒品安非他命5包（毛重43.6公克)、電子磅秤 1台、分裝
    袋139只、吸食器1組、斜嘴吸管3支、酒精燈1個及玻璃球吸
    食器1顆、行動電話5支等物。甲○○為警查獲後仍不知悔改
    ，另覓得花蓮縣花蓮市○○○街37號5樓之 2處所，繼續意圖
    販賣而持有第一、二級毒品海洛因、安非他命，嗣於95年 2
    月9日15時2分許，在上址前為警查獲第一級毒品海洛因（毛
    重 35.7公克，起訴書誤載為毛重36.52公克）、第二級毒品
    安非他命（毛重1.63公克)、電子磅秤1台、電子計算機1 台
    、分裝袋564只、分裝鏟6支、吸食器1個、玻璃球吸食器1個
    、葡萄糖3包及殘渣袋1只等物。因認被告甲○○涉犯毒品危
    害防制條例第 5條第1、2項之意圖販賣而持有第一、二級毒
    品罪嫌云云。
二、按犯罪事實應依證據認定之，無證據不得認定犯罪事實；又
    不能證明被告犯罪者，應諭知被告無罪之判決，刑事訴訟法
    第154條第2項、第301條第1項分別定有明文。又認定犯罪所
    憑之證據，雖不以直接之證據為限，間接證據亦包含在內，
    然而無論直接證據或間接證據，其為訴訟上之證明，須於通
    常一般人均不致有所懷疑，而得確信其為真實之程度者，始
    得據為有罪之認定，倘其證明尚未達於此一程度，而有合理
    之懷疑存在時，事實審法院已就其心證上理由予以闡述，敘
    明其無從為有罪之確信，因而為無罪之判決，尚不得任意指
    為違法，此有最高法院82年度臺上字第163號判決、76年度
    臺上字第4986號、30年度上字第 816號等判例意旨可資參照
    。再刑事訴訟法第161條已於91年 2月8日修正公布，修正後
    同條第 1項規定：檢察官就被告犯罪事實，應負舉證責任，
    並指出證明之方法。因此檢察官對於起訴之犯罪事實，應負
    提出證據及說服之實質舉證責；倘其所提出之證據，不足為
    被告有罪之積極證明，或其闡明之證明方法，無從說服法官
    以形成被告有罪之心證，基於無罪推定之原則，自應為被告
    無罪判決之諭知，最高法院92年度臺上字第 128號亦著有判
    例可為參照。另犯罪事實應依證據認定之，為刑事訴訟法所
    明定，故被告否認犯罪事實所持之辯解，縱屬不能成立，若
    非有積極證據足以證明其犯罪行為，不能遽為有罪之認定，
    最高法院30年上字第1831號判例亦足供參照。
三、公訴意旨認被告甲○○涉有前開意圖販賣而持有第一、二級
    毒品之罪嫌，無非係以被告於94年3月1日22時15分許、95年
    2月9日15時2分許，分別在花蓮縣花蓮市○○○街45號、花蓮
    市○○○街37號前，先後2次為警查獲持有第一級毒品海洛因
    23小包（毛重15公克)、第二級毒品安非他命5小包（毛重43
    . 6公克)、電子磅秤 1台、分裝袋139只、吸食器1組、斜嘴
    吸管3支、酒精燈1個及玻璃球吸食器1顆、行動電話5支，第
    一級毒品海洛因（毛重 35.7公克)、第二級毒品安非他命（
    毛重1.63公克)、電子磅秤1台、電子計算機1台、分裝袋564
    只、分裝鏟6支、吸食器1個、玻璃球吸食器1個、葡萄糖3包
    及殘渣袋 1只等物。且被告供稱其係將毒品海洛因、安非他
    命分裝成 1小袋後，需再摻入香煙施用，並不符合常情；再
    參以扣案分裝袋內之毒品數量不一，顯然不符合被告所辯為
    控制分量及攜帶方便之目的，是被告辯稱其何以將毒品加以
    分裝之說詞，並不可信。另依被告所自陳施用毒品之數量，
    經計算毒品海洛因及安非他命之市價，被告每月施用毒品之
    費用至少要60萬元，對照被告薪資狀況，實無法負擔，益見
    被告辯稱其持有之毒品海洛因、安非他命均係供自己施用，
    並無販賣意圖之說詞，顯係卸責之詞，不足採信等為主要論
    據。
四、訊之被告甲○○固不否認於上開時地先後 2次為警查獲毒品
    海洛因、安非他命、電子磅秤、分裝袋及電子計算機等物之
    事實；惟堅決否認涉有意圖販賣海洛因、安非他命而持有之
    犯行，辯稱：伊持有毒品海洛因、安非他命不是要販賣，而
    是自己要施用，伊本身都有施用海洛因及安非他命，毒癮很
    大，所以知道買 1次比較多會比較便宜，但伊怕被別人騙，
    所以才買電子秤來自己秤，而且伊出外工作不好拿，所以才
    用電子秤計算數量，放在分裝袋內，藉以控制自己的毒癮，
    以免愈吃愈多，這樣外出工作攜帶也比較方便等語。經查：
（一）被告先後於94年3月 1日22時15分許、95年2月9日15時2分
      許，分別在花蓮縣花蓮市○○○街45號、花蓮市○○○街37
      號前，為警查獲第一級毒品海洛因23包（重15公克）、第
      二級毒品安非他命5包（毛重43.6公克）、電子磅秤1台、
      分裝袋139只、吸食器1組、斜嘴吸管3支、酒精燈1個及玻
      璃球吸食器 1顆、行動電話5支，第一級毒品海洛因6包（
      毛重35.7公克)、第二級毒品安非他命2包（毛重1.63公克
      )、電子磅秤1台、電子計算機1台、分裝袋564只、分裝鏟
      6支、吸食器1個、玻璃球吸食器1個、葡萄糖3包及殘渣袋
      1 只等物之情節，業經被告自始供承不諱之外，並有查獲
      現場照片及上開毒品等物扣案可資佐證，此部分事實堪認
      屬實。而本件為警先後扣得之第一級毒品海洛因，經法務
      部調查局鑑定，其第1次扣得之海洛因23包合計淨重僅7.9
      4公克，純度65.25%，純質淨重5.18公克，第2次所扣得之
      6包海洛因合計淨重22.04公克，純度13.71%，純質淨重3.
      02公克，此亦有法務部調查局鑑定通知書 2份附卷可稽，
      亦足認被告為警扣得之第一級毒品海洛因數量非鉅；至扣
      得之第二級毒品安非他命含袋重僅 45.23公克，均尚無足
      遽以推論被告持有大量毒品而有欲販賣予他人之事實。
（二）又被告確曾自94年2月間起至95年2月間，連續非法施用第
      一級毒品海洛因及第二級毒品安非他命多次，為警分別查
      獲，而經臺灣花蓮地方法院以94年度毒聲字第 117號裁定
      送觀察勒戒，嗣並認其有繼續施用毒品之傾向，而由同院
      再以95年毒聲字第34號裁定送強制戒治等情，有臺灣高等
      法院被告前案紀錄表 1份附卷可稽。參以本件同時亦查獲
      被告持有吸食器共2個、斜嘴吸管3支、酒精燈 1個、玻璃
      球吸食器共2個、葡萄糖3包及殘渣袋 1只等常供施用毒品
      之物品，足認被告本身於先後 2次為警查獲之前，確有慣
      常性連續施用毒品海洛因、安非他命之行為，且經觀察勒
      戒後認定仍有繼續施用毒品之傾向，需進一步接受強制戒
      治。是被告辯稱：其毒癮很大，扣案之毒品海洛因、安非
      他命是供其本身所施用等語，尚非全無所據。況證人即被
      告之同居人鍾麗梅於原審結證稱：被告有施用海洛因、安
      非他命習慣，渠因向他人購買毒品會有重量不足情形，故
      自備磅秤過磅，另扣案分裝袋係為外出工作，便於攜帶，
      被告一天施用海洛因約 2公克，伊未聽（見）過有人要向
      被告購買毒品，被告施用海洛因，約10幾天買 1次，每次
      買幾錢，再摻糖粉施用等語（見原審卷第77至80頁）；核
      亦與被告所辯情節相符，益證被告所辯非虛。
（三）再者，施用毒品者為規避遭查獲之風險，1 次購入大量之
      毒品，其價格較為便宜，並非難以想像之事，且為準備分
      次施用及攜帶方便之故，而分裝成數袋，甚至分裝後每袋
      份量不一，衡情亦非絕不可能，是尚難僅憑此將毒品秤重
      分裝之行為，以及同時持有分裝袋、分裝鏟之事實，即可
      認定被告持有毒品海洛因、安非他命係基於販賣之意圖。
      至於本件另外查扣之行動電話及電子計算機等物，屬一般
      人日常生活之用品，雖亦可作為販賣毒品聯絡及計算利潤
      之工具，然被告究係如何以該行動電話與他人聯繫販賣之
      事宜，此部分未見檢察官提出具體事證以實其說，已難認
      定被告係將之作為販毒工具使用，且本件亦未曾查扣被告
      持有任何計算販毒利潤以及紀錄販毒對象之相關文書證據
      ，而可為進一步佐證被告確有使用該電子計算機計算販毒
      數量及利潤之事實，自無從認定被告持有上開行動電話及
      電子計算機等物，均係作為販毒工具所使用，此部分亦不
      足作為被告販賣毒品或意圖販賣而持有毒品之積極證據。
（四）況販賣毒品罪，並不以販入之後復行賣出為構成要件，只
      須以營利為目的，將毒品購入或將之賣出，有一於此，其
      犯罪即已完成。至意圖販賣而持有毒品罪，則係行為人原
      無販賣營利之意圖，於購入或因其他原因取得毒品後，始
      另行起意販賣營利者而言。公訴人起訴僅指被告之持有扣
      案海洛因、安非他命，主觀上具有販賣營利意圖，然此項
      營利意圖倘係被告購買之時，即已有之，則縱未及售出，
      即遭查獲，亦無礙於渠販賣毒品既遂罪之成立；必須被告
      原非出於營利意思購入，或因其他原因取得毒品後，方萌
      販賣營利意圖者，始有成立「意圖販賣而持有毒品」罪責
      可言。公訴人對於被告持有毒品之緣由為何？其販賣營利
      意圖起於何時？均未舉出證明之方法，自無從說服本院以
      形成被告有罪之心證。
（五）此外，依臺灣花蓮地方法院95年度聲搜字第95號卷證顯示
      ，警方於94年3月1日持搜索票對被告位於花蓮縣花蓮市○
      ○ ○街45號之住處進行搜索之原因，僅係因另案犯嫌陳有
      聰向警方舉發被告有販賣海洛因及安非他命之情事；然另
      案犯嫌陳有聰於警詢時並未能具體指明被告曾於何時地販
      賣毒品海洛因及安非他命予他人之行為，已難作為被告確
      曾販賣上開毒品之佐證。且即便另案犯嫌陳有聰所指被告
      涉嫌販毒之情節為可採，然觀諸其向警方舉發之時間係於
      「93年12月15日」，且所指述被告涉案之時間，則為「93
      年9月26日」，距離被告上開為警查獲之時間「94年3 月1
      日」，其間各已超過2月及5月之久，可否逕行認定被告於
      94年3月1日為警查獲持有毒品之時，其主觀上已存有或已
      尚存有販賣毒品之意圖，誠值懷疑，自難憑為不利於被告
      之認定。是公訴人雖於原審時另聲請傳喚證人即警員陳正
      明到庭作證，欲證明警方94年3月1日對被告上開住處進行
      進行搜索之原因，及被告有販毒之意圖一情，然既有上揭
      搜索案號卷證資料可憑，自無再傳喚證人陳正明到庭作證
      之必要，附此敘明。
（六）至於被告雖就其每日施用毒品之份量、次數，及何以不將
      每日欲攜出施用之毒品，直接摻入香煙內，其後即可將摻
      入毒品之香煙取出施用，反而多此一舉，先將毒品加以分
      裝，其後則需將毒品再摻入香煙內施用等節之說詞，顯不
      合常理，難以輕信；惟參照上開判例要旨，本件在有積極
      證據足以證明其有意圖販賣而持有毒品犯行之前，仍不能
      遽以上情為被告有罪之認定。
五、綜上所述，檢察官所提出之上開證據，至多僅能證明被告確
    有於起訴書所載之時地持有上開毒品海洛因、安非他命、施
    用毒品器具、分裝袋、電子磅秤及計算機等物之事實，然對
    於被告是否係基於販賣毒品海洛因、安非他命之意圖而加以
    持有，並未進一步提出明確事證予以證明。原審因依上開調
    查證據之結果，及本諸罪疑惟輕之原則，尚無從獲得確切之
    心證認定被告有意圖販賣而持有第一級毒品海洛因、第二級
    毒品安非他命之犯行，而為被告無罪之諭知，經核並無不合
    。檢察官上訴意旨仍僅以：被告分裝袋內之毒品數量不一，
    被告辯解不符常情等語，指摘原判決不當；然檢察官既未能
    舉出被告犯行之明確事證，以供本院查證，其上訴難認有理
    由，應予駁回。
據上論斷，應依刑事訴訟法第368條，判決如主文。
本案經檢察官乙○○到庭執行職務。
中　　華　　民　　國　　96　　年　　10　　月　　16　　日
                        審判長法  官  何方興
                              法  官  林鳳珠
                              法  官  林德盛
以上正本證明與原本無異。
如不服本判決，應於送達後10日內，向本院提出上訴狀。其未敘
述理由者，並應於提出上訴狀後10日內向本院補提理由狀 (須附
繕本)。
                              書記官  劉妙娘
中　　華　　民　　國　　96　　年　　10　　月　　16　　日
